臺灣臺中地方法院民事判決　100年度訴字第1671號
原　　　告　張杏儒
訴訟代理人　李富湧律師
被　　　告　黃于芸原名張郁玉.
訴訟代理人　宋重和律師
　　　　　　黃志傑律師
上列當事人間請求清償債務事件，由臺灣臺北地方法院裁定移轉
前來（臺灣臺北地方法院100年度訴字第1827號），本院於100年
10月4日言詞辯論終結，判決如下：
    主    文
被告應給付原告新台幣伍拾貳萬伍仟壹佰拾壹元，及自民國一
百年七月六日起至清償日止，按週年利率百分之五計算之利息。
原告其餘之訴駁回。
訴訟費用（除減縮聲明外）由被告負擔十分之八；餘由原告負擔
。
本判決原告勝訴部分，於原告以新台幣壹拾柒萬伍仟元供擔保後
，得假執行；但被告如以新台幣伍拾貳萬伍仟壹佰拾壹元為原
告預供擔保，得免為假執行。
原告其餘假執行之聲請駁回。
    事實及理由
壹、程序部分：
    按訴狀送達後，原告不得將原訴變更或追加他訴。但有下列
    各款情形之一者，不在此限：三擴張或減縮應受判決事項之
    聲明者，民事訴訟法第255條第1項第3款定有明文。本件原
    告起訴時原請求被告給付新台幣（下同）1,008,000元及遲
    延利息，嗣於100年8月30日提出言詞辯論意旨狀，減縮聲明
    為請求被告給付689,997元及遲延利息（見本院卷第126頁書
    狀），核與上開民事訴訟法之規定相符，應予准許，合先敘
    明。
貳、實體部分
一、原告主張被告為伊與黃貴美所生之女兒。被告於民國93年間
    自行將原告所有新北市五股區（改制前為臺北縣五股鄉○○
    ○路152號1樓房屋出租予訴外人蔡梅蘭，並已陸續向蔡梅蘭
    收取租金共690,667元，扣除被告曾為上述房屋申請安裝天
    燃氣而支出670元後，尚有收取之剩餘租金689,997元未交付
    原告。按受任人因處理委任事務，所收取之金錢、物品及孳
    息，應交付於委任人，管理事務經本人承認者，除當事人有
    特別意思表示外，溯及管理事務開始時，適用關於委任之規
    定；再者，無法律上之原因而受有利益，致他人受有損害者
    ，應返還其利益，民法第541條、第178條以及第179條分別
    定有明文。本件被告迄未將所收取之租金689,997元（扣除
    申請安裝天燃氣而支出670元）交付原告，原告自得依據上
    開法律之任一規定，請求被告給付等語。並聲明：被告應給
    付原告689,997元，及自起訴狀繕本送達翌日即100年7月6日
    起至清償日止，按週年利率5%計算之利息，並陳明願供擔保
    聲請宣告假執行。
二、被告則以伊於93年間將新北市○○區○○路152號1樓房屋出
    租予蔡梅蘭後，因原告單方提早終止租約，故被告只向蔡梅
    蘭收取至95年6月20日止之租金共690,667元而已。被告雖應
    將上開租金金額交付原告，但被告對於原告有下列債權合計
    共1,506,078元可供抵銷：(一)原告委任被告就新北市○○區
    ○○路152號1樓及同區○○路76之11號房屋進行裝修，被告
    因而支出裝修費用共42萬元；(二)出租新北市○○區○○路
    152 號1樓時所支出之招租費用14,000元；(三)被告為原告代
    繳新北市○○區○○路152號1樓之95年度房屋稅金10,866元
    ；(四)被告申請新北市○○區○○路152號1樓之天燃氣安裝費
    用670元；(五)原告提前向蔡梅蘭終止租約，而支付蔡梅蘭賠
    償金233,333元；(六)原告委任被告照顧其配偶黃貴美（即被
    告之母親），因而支出醫療費用、外勞看護費用共827,209
    元等語。並聲明：駁回原告之訴，以及陳明願供擔保免為假
    執行。
三、本院於100年8月22日會同兩造當事人協議本件爭執、不爭執
    事項如下：
  (一)兩造同意下列事實為真正，法院得逕採為判決之基礎：
    1.被告於93年間將原告所有新北市○○區○○路152號房屋
      以原告之名義出租予蔡梅蘭，約定每月租金28,000元。嗣
      被告與蔡梅蘭合意提前自95年6月20日起終止該租賃契約
      。
    2.被告將原告所有上開房屋出租予蔡梅蘭期間，陸續向蔡梅
      蘭收取租金共690,667元（93年6月1日至95年5月31日止共
      二年為28,000x24=672,000元，95年6月1日至同年月20日
      止共28,000-9,333=18,667元，672,000+18,667=690,667
      元）。被告應將該款項交付予原告、但迄未交付。
    3.被告在出租上開房屋時以及租賃期間，曾支出招租費用（
      金額如何兩造有爭執）、天然氣裝置費670元、以及與蔡
      梅蘭提前終止租約而賠償蔡梅蘭損失（兩造對於損失金額
      多寡有爭執）等費用，應由原告償還予被告。
    4.被告與蔡梅蘭合意提前終止上開房屋租賃契約後，原告另
      與蔡梅蘭就新北市○○區○○路152號房屋成立租賃契約
      （雙方約定租金仍為每個月28,000元）。
    5.原證二、原證三，被證一、七等文書均為真正。
  (二)本件爭執要點在於被告抗辯其對原告擁有下列債權，可供與
    原告本件請求抵銷，是否可採：
    1.依據委任契約支出裝修費用42萬元？
    2.依據委任契約代原告繳納房屋稅金10,866元？
    3.被告與蔡梅蘭提前終止租約而賠償之金額多少錢？
    4.招租費用14,000元？
    5.依據委任契約，被告為原告之配偶黃貴美（即被告之母親
      ）支出醫藥費460,689元及看護費用366,520元？
四、茲就兩造間上述爭執要點，說明本院得心證之理由如下：
  (一)被告抗辯以其已支出裝修費用42萬元作抵銷抗辯，在5萬元
    範圍內為可採；逾5萬元部分則不可採：
    被告辯稱伊為出租上開房屋，曾支出房屋裝修費用42萬元等
    情，為原告所否認。本院審酌：1.被告抗辯原告委任其支出
    裝修費用42萬元部分，係包括裝修新北市○○區○○路152
    號1樓房屋及同區○○○路房屋在內，惟原告既已否認曾委
    任被告裝修登林路之房屋，而登林路之房屋又非原告所有，
    且依原告所提出之被證4等3紙文書（本院卷第47至49頁參照
    ），亦無從證明原告確曾委任被告裝修登林路之房屋，再依
    被告聲請傳喚證人曾莉茹之證述內容，證人係因受雇被告而
    曾代被告支付邱顯祚相關裝修費用等情，故充其量僅能證明
    被告確曾委任訴外人邱顯祚裝修新北市五股區之房屋而已，
    證人曾莉茹既不曾親至裝修現場，亦不知悉裝修房屋之門牌
    號碼，更不明瞭原告有無委任被告裝修房屋等情（本院卷第
    149至150頁筆錄參照）。此外，被告即未再舉何證據證明原
    告確曾委任被告裝修登林路之房屋，故有關被告裝修登林路
    房屋所支出之費用，尚無從依委任關係請求原告償還。2.至
    於被告抗辯裝修新北市○○區○○路152號房屋部分，已據
    被告聲請傳喚證人蔡梅蘭到庭證述「（問：剛剛所述房子裝
    潢，是誰裝潢的？）是被告裝潢的，我向他承租時，本來天
    花板是簍空的，我要求要裝潢起來，裝潢費大約要多少我不
    知道，我有問被告，但是他沒有告訴我。」、「（問：是否
    具體敘述裝潢何處？）天花板、外牆鐵窗、天然瓦斯。沒有
    空調，新房屋本來就有鐵門，沒有另外裝鐵門。」、「（問
    ：如果天花板沒有裝潢也沒有加鐵窗，你就不會跟他承租？
    ）是的。是我要求他這樣裝潢，我才要跟他承租。」、「（
    問：裝潢時間多久？）大約有7天左右。」等語（見本院卷
    第141至142頁筆錄）。足見，被告將新北市○○區○○路
    152號房屋出租予蔡梅蘭時，於該房屋裝修天花板、外牆鐵
    窗、裝修時間大約花費7天等工作，確為出租該房屋之必要
    費用，否則，蔡梅蘭即不欲承租該房屋。按管理事務，利於
    本人，並不違反本人明示或可得推知之意思者，管理人為本
    人支出必要或有益之費用，或負擔債務，或受損害時，得請
    求本人償還其費用及自支出時起之利息，或清償其所負擔之
    債務，或賠償其損害，民法第176條第1項定有明文。被告將
    自強路152號1樓之房屋出租予蔡梅蘭，使原告因此享有租金
    之增益，在客觀上自屬有利於原告之行為；又原告事後雖曾
    向蔡梅蘭為反對租賃之表示，惟原告又在被告與蔡梅蘭合意
    終止租約後，隨即又將該房屋出租予蔡梅蘭，且所約定之租
    金仍為每個月28,000元等情，為兩造所不爭執（見上開不爭
    執事項4.），足見，被告於93年間將原告所有新北市○○區
    ○○路152號1樓房屋出租予訴外人蔡梅蘭之行為，符合原告
    主觀上之期待，難認為有何違反原告明示或可得而知之意思
    。因此，依上開民法規定，原告自應償還被告為出租上開房
    屋予蔡梅蘭而支出之裝修費用。又被告委請邱顯祚裝修新北
    市○○區○○路152號1樓房屋之具體內容為天花板、外牆鐵
    窗及申請安裝天然瓦斯等，所花費之裝修時間約為7日，已
    經證人蔡梅蘭證述在卷，詳如前述。該等裝修天花板、外牆
    鐵窗等行為之合理費用在5萬元範圍內，為原告所不爭執（
    本院卷第151頁言詞辯論筆錄參照），堪認屬實；至於被告
    抗辯裝修費用逾上開金額部分，既為原告所否認，被告迄未
    舉證以實其說，所辯自不足採。
  (二)被告以其代原告繳納房屋稅金10,866元作抵銷抗辯，事後已
    為原告所不爭執（見本院卷第154頁筆錄），堪認屬實。故
    被告此部分抵銷抗辯應屬可採。
  (三)被告與蔡梅蘭提前終止租約而賠償之金額為9萬元：
    被告將原告所有新北市○○區○○路152號1樓房屋出租予蔡
    梅蘭後，因原告向蔡梅蘭為反對租賃之表示，致被告與蔡梅
    蘭提前終止租約而賠償蔡梅蘭損失（兩造對於損失金額多寡
    有爭執）等費用，應由原告償還予被告，為兩造所不爭執（
    見上開不爭執事項3.）。又被告在與蔡梅蘭合意提前終止租
    約後，退還蔡梅蘭三分之一個月（即95年6月21至至同年月
    30日）之租金9,333元、押租金84,000元，以及補償生財器
    具投資之損失9萬元（原先約定15萬元，嗣蔡梅蘭又退回6
    萬元，故為9萬元）等情，已據證人蔡梅蘭證述在卷（本院
    卷第141頁背面筆錄參照）。由此可見，被告因原告向蔡梅
    蘭表示反對租賃而與蔡梅蘭合意提前終止租約，所賠償蔡梅
    蘭之損失為9萬元而已。至於被告退還蔡梅蘭95年6月21至同
    年月30日止共三分之一個月之租金9,333元部分，根本未納
    入被告陸續向蔡梅蘭收取後、應交付予原告之租金範圍內（
    上開兩造不爭執事項2.參照），故被告退還蔡梅蘭三分之一
    個月之租金9,333元，僅在計算被告應交付予原告之收益時
    不應納入計算即可，尚非被告為原告出租上開房屋予蔡梅蘭
    而受之損害，被告此部分抗辯，並不足採。又被告在與蔡梅
    蘭合意提前終止租約後，退還蔡梅蘭之押租金84,000元，本
    為蔡梅蘭在承租上開房屋時所交付予被告作為該租賃契約之
    擔保，被告在終止租約後返還予承租人蔡梅蘭，亦不能認為
    係被告為原告出租上開房屋予蔡梅蘭而受之損害；被告雖又
    抗辯其向蔡梅蘭所收取之押租金84,000元，事後已交付予原
    告等情，已為原告所否認，本院審酌被告在出租上開房屋予
    蔡梅蘭後，陸續向蔡梅蘭收取之租金均未交付原告，衡情，
    其向蔡梅蘭收取之押租金，又如何會如數交付原告，恐與一
    般常情不符，此外，被告又未舉證證明已確實將向蔡梅蘭收
    取之押租金84,000元交付予原告，其此部分抗辯，自不足採
    。
  (四)被告以其代原告支出招租費用14,000元作抵銷抗辯，事後
    已為原告所不爭執（見本院卷第154頁筆錄），堪認屬實。
    故被告抗辯原告應償還此部分金額，應屬可採。
  (五)被告以其受原告委任，而為原告之配偶黃貴美（即被告之母
    親）支出醫藥費460,689元、外勞看護費用366,520元作抵銷
    抗辯部分，均不可採：
    被告抗辯其受原告之委任而為黃貴美支出醫藥費460,689元
    以及看護費用366,520元等情，雖據其提出被證八至被證十
    七等件為證（見本院內第53至66頁、第79至97頁）；惟已為
    原告所否認。觀被告所提出之上開書證內容，實無從證明原
    告與被告間確有委任契約關係存在，而由原告委任被告為原
    告之配偶、亦即被告之母親黃貴美支出醫藥費、看護費等情
    形，且本院依原告之聲請傳喚證人曾莉茹則證述「（問：被
    告有申請外勞照顧母親，你知不知道？）我知道。」、「（
    問：知不知道被告母親是何種原因需要他人照顧？）他是中
    風。」、「（問：原告有與被告討論要請外勞照顧母親的事
    情？）沒有，所有費用都是被告支付的。」、「（問：原告
    有沒有說過這些費用要如何支付？）我不知道，因為我沒有
    與原告見過面、講過話。」等語（見本院卷第151至152頁筆
    錄）。由此可見，證人未曾與原告見面、談話或接觸過，且
    未曾聽聞被告與原告討論黃貴美之醫藥費、外勞看護費用之
    負擔情形，顯然不足以證明原告確有委任被告為黃貴美支出
    醫藥費及看護費用等情。再證諸被告於本院100年10月4日言
    詞辯論期日陳稱「（問：兩造對證人所述有何意見？）因為
    時間太久，所以證人曾莉茹沒有辦法這樣清楚記憶。事實上
    外勞是91年9月就已經來了，因為我母親之前脊椎有問題，
    我之前就建議我母親要請外勞，但是我母親很節省又怕有語
    言的障礙，一直到後來事情很嚴重，我就先申請了。假如有
    語言的問題，我先在我這邊教外勞，教好我在把他送到花蓮
    去，我母親就說好，就這樣處理了。92年1月在臺中中國醫
    藥學院開刀換人工腰椎，是我與外勞陪他去的。…」等語（
    見本院卷第153頁背面筆錄），益見，被告當初為黃貴美聘
    請外勞看護，要係出於女兒照顧母親之孝心，而親自與黃貴
    美商談並徵得其母親黃貴美同意後所為，並非基於原告之委
    任才為其母親黃貴美聘請外勞看護。此外，被告即未再舉何
    證據證明原告確曾委任被告為黃貴美支出醫藥費及外勞看護
    費用，此部分抗辯尚不足採。準此，被告若真曾為其母親黃
    貴美支出醫藥費以及外勞看護費用等，要係被告基於身為黃
    貴美女兒之孝心、亦在履行自己所負之扶養義務（民法第
    1114條第1款、第1115條第1項第1款規定），而非基於被告
    與原告間之委任契約關係所為，故被告抗辯其對原告擁有委
    任契約債權而欲與原告本件請求抵銷乙節，即不足採。
五、綜上所述，被告於93年間將原告所有新北市○○區○○路15
    2號1樓房屋出租予訴外人蔡梅蘭，並陸續向蔡梅蘭收取該房
    屋之租金共690,667元，應如數交付予原告而迄未交付。惟
    被告為出租上開房屋曾支出天然氣裝置費670元、招租費用
    14,000、以及與蔡梅蘭提前終止租約而賠償蔡梅蘭損失9萬
    元等，均應由原告償還之（兩造不爭執事項3.參照），另原
    告應償還被告因出租房屋而支出裝修該房屋天花板、外牆鐵
    窗等屬於出租行為之必要費用5萬元，以及被告以其代原告
    繳納95年度之房屋稅金10,866元作抵銷抗辯，亦屬可採，已
    如前述。故原告得請求被告交付其因出租房屋而收取之租金
    690,667元，但扣除原告應償還費用以及被告抵銷抗辯金額
    共165,536元（計算式：670+90000+14000+50000+10866=165
    536）後，原告只得請求被告給付525,131元（計算式：0000
    00-000000=525131）。從而，原告請求被告給付525,131元
    ，以及自起訴狀繕本送達翌日即100年7月6日起至清償日止
    按週年利率5%計算之利息，洵屬有據，應予准許；至於原告
    請求逾上開金額部分，尚嫌無稽，不應准許。又兩造陳明願
    供擔保分別聲請宣告假執行、免為假執行，在原告勝訴部分
    均核無不合，爰各酌定相當之擔保金額准許之；至於原告敗
    訴部分，其訴既無理由而應予駁回，所為假執行之聲請即失
    所附麗，應併予駁回。
六、本院審酌被告聲請傳喚證人邱顯祚之待證事實縱認為真，則
    邱顯祚僅受被告委任而裝修新北市○○區○○路152號1樓房
    屋以及同區○○○路房屋而已，至於被告委任邱顯祚裝修上
    開房屋之原委，是否基於受原告委任而來，要非邱顯祚所得
    明瞭。又邱顯祚在簽收報酬之際（見本院卷第47頁以下），
    其既未明白區隔新北市○○區○○路152號1樓房屋以及同區
    ○○○路房屋之個別裝修費用，而其裝修行為距今又已事隔
    多時，衡情，邱顯祚恐已無從再確切說明上開二房屋之個別
    裝修金額。此外，被告事後已捨棄傳喚證人邱顯祚到庭作證
    之聲請（見本院內第151頁筆錄），本院自無再予通知到庭
    作證之必要，附此敘明。
、訴訟費用負擔及假執行宣告之依據：民事訴訟法第79條，第
390條第2項、第392條第2項。
中    華    民    國   100    年    10    月    13    日
                  民事第四庭    法  官  王永春
正本係照原本作成。
如對本判決上訴，須於判決送達後20日內向本院提出上訴狀。如
委任律師提起上訴者，應一併繳納上訴審裁判費。
中    華    民    國   100    年    10    月    13    日
                                書記官